臺灣高等法院刑事判決　　　　　　　　94年度上訴字第2839號
上　訴　人　臺灣士林地方法院檢察署檢察官
被　　　告　甲○○
指定辯護人　本院公設辯護人陳德仁
上列上訴人因被告偽造貨幣案件，不服臺灣士林地方法院中華民
國94年6月22日，93年度訴字第661號第一審判決（起訴案號：臺
灣士林地方法院檢察署93年度偵字第465號），提起上訴，本院
判決如下：
    主  文
上訴駁回。
    理  由
一、公訴意旨略以：被告甲○○明知陳重光（業經原審判決交付
    偽造通用紙幣罪確定）於92年10月所交付之號碼FL166196YD
    之偽造千元新臺幣及號碼DS504334XB之偽造5百元新臺幣各1
    張均係偽鈔，仍於92年10月中旬某日至同年11月13日期間之
    某日，基於供行使之意圖而向陳重光收集之，因認被告甲○
    ○涉犯刑法第196條第1項之「意圖供行使之用」而收集偽造
    通用紙幣罪云云。
二、訊據被告甲○○堅決否認有何「意圖供行使之用」而收集偽
    造通用紙幣之犯行，辯稱：查扣之偽鈔係伊在賭場賭博贏來
    的錢云云。辯護人辯護意旨略以：
  (一)、被告甲○○先後所辯取得偽造之來源雖有出入，惟不得以
      此推斷被告甲○○之犯行。
  (二)、本案承辦人林宏昇不能確定查獲之同案被告陳重光與被告
      甲○○之偽鈔有無混淆之情形，應不能排除有混淆之情形
      。又查扣之偽鈔其中3 張號碼雖然相同，但偽造之情形並
      非完全相同，其來源可能不同。
  (三)、被告甲○○遭查獲時皮夾內並無其他真鈔，可知被告並無
      行使之意圖。
  (四)、被告甲○○遭查獲時，另在房間內查獲安非他命，其於警
      方未進入其房間搜索前，自然擔心被發覺，故不能以其拒
      不開門讓警方進入搜索而認其有收集偽鈔以供行使之意圖
      。
三、本件公訴人認被告甲○○犯有意圖供行使之用而收集偽造之
    通用紙幣之犯行，無非係以：(一)被告甲○○之部分自白、(二)
    證人林宏昇之證言、(三)現場圖及現場照片、(四)扣案之千元及
    五百元紙幣各一張等情為其主要論據。
四、按犯罪事實應依證據認定之，無證據不得認定犯罪事實，不
    能證明被告犯罪者，應諭知無罪之判決，刑事訴訟法第 154
    條第2、第301條第1 項分別定有明文。又事實之認定，應憑
    證據，如未能發現相當證據，或證據不足以證明，自不能以
    推測或擬制之方法，以為裁判基礎。而認定不利於被告之事
    實，須依積極證據，茍積極證據不足為不利於被告事實之認
    定時，即應為有利於被告之認定，更不必有何有利之證據。
    另認定犯罪事實所憑之證據，雖不以直接證據為限，間接證
    據亦包括在內，然而無論直接或間接證據，其為訴訟上之證
    明，須於通常一般之人均不致有所懷疑，而得確信其為真實
    之程度者，始得據為有罪之認定，倘其證明尚未能達到此一
    程度，而有合理之懷疑存在時，致使無從形成有罪之確信，
    根據「罪證有疑，利於被告」之證據法則，即不得遽為不利
    被告之認定。94年度台上字第5509號判決採同一見解。另刑
    法第196條第1項規定之「意圖供行使之用而收集偽造幣券罪
    」，以行為人有「供行使之用之意圖」為前提要件，而所謂
    「收集」，有別於單純之收受，必指在收取之「前」，即有
    「供行使之用之意圖」，再進而為收買、受贈、互換等一切
    行為。經查：
  (一)、本件同案被告陳重光於92年10月下旬某日自綽號「小龍」
      處取得偽造之千元新臺幣22張及五百元新臺幣1張後，嗣
      意圖供行使之用而將其中千元新臺幣1張及五百元新臺幣1
      張交付予被告甲○○供其使用，甲○○並將之放置於皮夾
      內，而於92年11月13日警查獲，同案被告陳重光因而犯有
      刑法第196條第1項之意圖供行使之用而交付偽造之通用紙
      幣罪等情，已據原審法院判決確定在卷，證人即同案被告
      陳重光證稱：其未交付被告甲○○偽鈔云云；被告甲○○
      辯稱：查扣之偽鈔係伊在賭場賭博贏來的錢云云，顯非事
      實，均不足採。
  (二)、本案之爭點，在於陳重光交付千元偽鈔及五百元偽鈔各 1
      張予被告甲○○之「前」，被告甲○○是否有「供行使之
      用之意圖」？經查：
  １、被告甲○○遭查獲時，將千元偽鈔及五百元偽鈔各1 張放
      置於皮夾之事實，雖可認定其於「被查獲當時」確有供行
      使之意圖，但仍不足據此推斷被告在收受偽鈔之「前」，
      即存有行使之犯罪意思。蓋被告甲○○與同案被告陳重光
      為兄弟關係，其2人在臺北市○○區○○路67巷3號2 樓內
      各有自己之房間，隨時有見面之機會。據此，陳重光於92
      年10月下旬為供行使之用而收集取得偽鈔後，如在臨時與
      被告甲○○碰面之情形下，因基於兄弟情誼，取出偽鈔 2
      張交付被告甲○○，並於交付之「後」再告知偽鈔之情事
      ，並非完全不能想像，亦與常情不相違悖。既有此可能性
      ，是以尚難據此認定被告甲○○「必於收受之前」，即有
      「供行使之用之意圖」。
  ２、陳重光交付被告甲○○偽鈔之「時」，既存有被告甲○○
      事前並無「供行使之用之意圖」之高度可能，自難令一般
      人就被告甲○○於收取偽鈔之「前」即存有「供行使之用
      之意圖」一節毫無懷疑。
  ３、況甲○○僅被查獲「1張千元偽鈔」及「1張五百元」偽鈔
      ，甲○○果真要「意圖供行使之用」而收集，為何不多收
      集幾張？益徵被告甲○○並無「供行使之用之意圖」。
  ４、此外，復查無其他任何積極證據，足以證明被告甲○○自
      陳重光處收受偽鈔之「時」之具體情形，更無任何積極證
      據足以證明被告甲○○確於收受偽鈔之「前」，即存有「
      供行使之用之意圖」。既無從證明被告甲○○於收受之前
      ，已有「供行使之用之意圖」，則被告甲○○是否確有「
      意圖供行使之用」而收集偽鈔之犯行，殊有疑義，尚未達
      於通常一般人均不致有所懷疑之程度，尚難確信其為真實
      。
  ５、檢察官起訴被告之證據之一係「被告甲○○之部分自白」
      ，即「被告坦承『明知』警方自其皮夾內起出之扣案千元
      紙幣與五百元紙幣各1 張均係偽造之事實」，惟此僅能證
      明「被告知悉被查扣之千元紙幣與五百元紙幣是偽鈔」，
      但無從證明被告係在收受之「前」，或係在收受之「後」
      方知其為偽鈔？也無從據此推論被告「有供行使之用之意
      圖」，扣案之千元偽鈔及五百元偽鈔，僅能證明該千元鈔
      及五百元鈔係偽造之事實，亦無從據此客觀之事實而推論
      被告主觀上必定有「供行使之用之意圖」，故尚難據此而
      為不利被告之認定。
  ６、按「事實審法院對於證據之取捨，依法雖有自由判斷之權
      ，然積極證據不足證明犯罪事實時，被告之抗辯或反證縱
      屬虛偽，仍不能以此資為積極證據應予採信之理由。」最
      高法院30年上字第482 號著有判例。被告甲○○所辯：查
      扣之偽鈔係伊在賭場賭博贏來的錢云云，雖不足採，揆諸
      前揭判例意旨，於無積極證據下，仍難為不利被告之認定
      。既不能證明被告犯罪，自為被告甲○○無罪之判決，以
      免冤抑。
五、原審為被告無罪判決之諭知，經核並無不合，應予維持。
六、檢察官上訴意旨略以：
  (一)、證人當日參與搜索之警員林宏昇到庭證稱: 「我們先搜索
      陳重光的房間，之後甲○○自己反鎖在他的房間，當時甲
      ○○的父親也在場，父親勸甲○○開門，之後被告甲○○
      有開門，但是他在開門之前把皮夾藏在床下面，之後我們
      是在床下面搜索到的，那個床就是一般的棉被下面。是在
      被告床角落發現的皮夾，當時發現有1500元在裡面。」等
      語，顯見被告甲○○於警員搜索當時拒不開門，其經其父
      親勸說始開門，按被告甲○○若無不可告人之事，諸如本
      件藏匿毒品安非他命及偽鈔等情，如何拒不開門，故被告
      甲○○對持有偽鈔來源等事項有所心虛，應堪認定。
  (二)、公設辯護人曾於審理論告時辯稱：被告陳重光及甲○○持
      有之一張千元偽鈔號碼相同乙節，可能是警員於移送過程
      中混同所致云云。然查，警員林宏昇對此到庭證稱：「因
      為陳重光的部分歸陳重光，甲○○的部分歸甲○○，這個
      部分是我同事包的，但是我確定他們兩個的東西沒有放在
      一起，因為陳重光的部分還是繼續用信封袋裝著，沒有把
      兩個人的東西放在一起。」等語，顯示警員對被告陳重光
      及甲○○扣案之證物已分開包裝處理，參以警員係受相當
      搜證訓練，在無特殊之情況下，應無將上揭不同被告之扣
      案物品相互混淆之可能，是上揭公設辯護人質疑扣案偽鈔
      混同乙節於本件應不成立。
  (三)、本件被告甲○○在警詢、偵查中的供述均不一致，警詢中
      說扣案之偽鈔係賭博所得云云，在本署偵訊中說是收受貨
      款拿到的云云，說法顯然不相一致，按扣案偽鈔被告甲○
      ○已放置在床墊下之皮夾內，其如何取得，應知之甚詳，
      為何前後供述不一，已有可疑。徵諸被告甲○○於警員搜
      索時拒不開門，其後被搜索警員發現將含有偽鈔之皮夾藏
      在床墊下，被告甲○○於審理時雖辯稱「有二個皮夾」云
      云，然衡諸常情，一般人不會同時使用兩個皮夾，也不會
      把不使用的皮夾放在床墊下面，造成床墊棉被隆起難以使
      用，本件被告甲○○若不是想要行使偽鈔的話，為何會把
      偽鈔放在皮夾裡面？況本件警員林宏昇證述搜索當時發現
      被告甲○○係將放偽鈔的皮夾跟安非他命放在一起等語；
      參諸被告甲○○平日即有施用安非他命之習性，有全國刑
      案紀錄表在卷足稽，被告甲○○將皮夾和安非他命放在一
      起，衡情被告甲○○不可能完全沒有使用該偽鈔的意圖，
      進而當可推知被告甲○○對扣案偽鈔應有供行使之用之意
      圖加以收集。
  (四)、末按，行為人內心之主觀意圖，一般人難以知悉，故應依
      外在客觀事實加以判斷，始符合經驗法則。原審判決理由
      中既認定且贊同檢察官主張：「同案被告陳重光交付且『
      告知』被告甲○○其所交付之二張紙鈔係偽鈔」，且放在
      皮夾上預備供行使之用，依此客觀事實推論，被告甲○○
      在收受偽鈔當時，試問若非有行使偽鈔意圖，放在皮夾內
      何用？是原審判決理由，顯不符經驗法則，難認妥適，請
      撤銷原判決另為適當判決云云。
七、惟查：
  (一)、「事實之認定，應憑證據，如未能發現確實之證據，或證
      據不足以證明，自不能以推測或擬制之方法，以為裁判基
      礎；再犯罪事實所憑之證據，雖不以直接證據為限，間接
      證據亦包括在內，然無論直接或間接證據，其為訴訟上之
      證明，須於通常一般人均不致有所懷疑而得確信為真實之
      程度，始得據為有罪之認定，倘其證明尚未達此程度而尚
      有合理之懷疑存在時，本諸無罪推定之原則，自應為被告
      無罪之諭知；又被告否認犯罪事實所持辯解縱使不能成立
      ，除非有確實證據足以證明對於被告犯罪已無合理之懷疑
      外，不能遽為有罪之認定，刑事訴訟法規定被告有緘默權
      ，被告基於「不自證己罪原則」，既無供述之義務，亦無
      真實陳述之義務，同時亦不負自證清白之責任，不能因被
      告未能提出證據資料證明其無罪，即認定其有罪；至法院
      審理刑事案件，檢察官對於控訴被告犯罪事實的證明責任
      ，自包括提出證據的責任與使審理事實之法院相信被告有
      犯罪事實的心證責任，必須使法院無合理之懷疑，始得認
      定被告有罪。最高法院94年度台上字第2508號判決採同一
      見解。經查：被告甲○○於本件經警查獲之「時」，除查
      扣千元偽鈔及五百元偽鈔各1 張外，尚扣有毒品安非他命
      及吸食器具等情，有刑事警察局扣押物品目錄表乙份在卷
      足參（見偵查卷第39至40頁），且依證人林宏昇於原審中
      所證，員警係先搜索陳重光的房間後，始再搜索被告甲○
      ○之房間，參諸被告甲○○平日原有施用安非他命之習性
      ，自知持有毒品違禁物係為法所不許，見警搜索陳重光房
      間後，恐遭查獲違禁物品，而不願開門接受員警搜索，亦
      係事理之常，是以尚難因被告甲○○拒不開門而推論其對
      持有偽鈔來源等事項有所心虛，而為其不利之認定。
  (二)、況被告甲○○房間皮夾內查獲之偽鈔，其中千元偽鈔號碼
      為FL166196YD（扣案證物偽鈔編號1 ），與在同案被告陳
      重光房間內查獲之偽鈔其中2 張（扣案證物偽鈔編號2、3
      ）號碼完全相同，其仿印之母樣本相同，且二者仿印效果
      之偽造基本手法一致，雖認應係同一來源無疑，並有扣案
      偽鈔、中央印製廠92年12月10日中印發字第0920005769號
      在卷（見偵查卷第87至88頁）可稽，然據證人警員林宏昇
      於原審證稱：同案被告陳重光與被告甲○○扣案部分係分
      開處理等語明確（見原審卷第129 頁），應認無混同之可
      能，公設辯護人為被告辯稱有與陳重光扣案物品混同所致
      之辯詞，固無足採。惟應審究者，係被告甲○○於取得本
      件扣案之偽鈔，客觀上是否即屬「收集」行為？本件被告
      甲○○雖自同案被告陳重光處取得偽鈔千元新臺幣及五百
      元新臺幣各1 張，然並無積極證據足以證明被告甲○○於
      自陳重光處取得本件扣案偽鈔之「前」或取得之「同時」
      ，即有取得後將用以行使之意圖，則被告甲○○縱有取得
      偽鈔之行為，客觀上是否即屬刑法第196條第1項所指之收
      集行為，已有疑義。且刑法第196條第1項意圖供行使之用
      ，而收集偽造之通用紙幣罪，須行為人主觀上有供行使之
      用之意圖，且須在收集之「前」即有「供行使之用之意圖
      」為限，若非基於「供行使之用之意」而收集，縱客觀上
      有取得之事實，仍不能以該罪相繩。是檢察官所稱：被告
      甲○○取得之扣案偽鈔，係放在皮夾裡面，而皮夾是藏放
      在床墊下面等節，雖為被告甲○○所自承（見本院卷第35
      頁），然此亦僅得證明被告甲○○於收受偽鈔後，而於為
      警查獲之「際」，對扣案偽鈔有準備、預備行使之外觀，
      仍無從據以證明被告甲○○於取得扣案偽鈔之「前」或「
      同時」，即有「供行使之用之意圖」，核其所為，尚難認
      為係刑法第196條第1項所定指之收集行為。
  (三)、又查同案被告陳重光經查獲扣案之偽鈔千元新台幣達21張
      ，而其所交付被告甲○○之偽鈔卻僅有千元新台幣及五百
      元新台幣各1 張，果若被告甲○○在收集前即有行使之意
      ，而向同案被告陳重光收集取得偽鈔預供行使，則以同案
      被告陳重光持有之偽鈔數量以觀，被告甲○○自可向其收
      集數量更多之偽鈔以供使用，何以僅向同案被告陳重光取
      得偽鈔千元新臺幣及五百元新臺幣各1 張？況單純持有偽
      鈔，法所不罰；即便收受、取得後發現係偽鈔，並進而行
      使，亦僅成立刑法第196條第2項之罪，何況被告甲○○於
      收受偽鈔後，尚未及行使即為警查獲！是本案被告甲○○
      雖自陳重光處收受取得扣案偽鈔，惟並無積極證據足以證
      明被告係基於取得後供行使之用之意圖而收集扣案偽鈔，
      縱其有取得偽鈔之事實，事後將之放置皮夾，而有準備、
      預備行使之外部行為，亦無從證明被告於取得偽鈔之「當
      時」，確係基於供行使之意圖而收集之。
  (四)、本件既不能證明被告甲○○犯罪，公訴人上訴意旨，仍執
      前詞，指摘原判決不當，為無理由，應予駁回。
據上論斷，應依刑事訴訟法第368條，判決如主文。
本案經檢察官黃東焄到庭執行職務。
中　　華　　民　　國　　94　　年　　11　　月　　24　　日
　　　　　　　　　刑事第二庭    審判長法　官  蔡  長  溪
　　　　　　　　　　　　　　　　　    法　官  陳  春  秋
　　　　　　　 　 　　　　　　　　　　法　官  林  俊  益
以上正本證明與原本無異。
檢察官如不服本判決，應於收受送達後10日內向本院提出上訴書
狀，其未敘述上訴之理由者並得於提起上訴後10日內向本院補提
理由書。
                                      書記官  廖  月  女
中　　華　　民　　國　　94　　年　　11　　月　　28　　日
